高雄高等行政法院判決
　　　　　　　　　　　　　　　　　　　96年度訴字第 127號
　　　　　　　　　　　　　　　.
原　　　告　甲○○
訴訟代理人　戊○○
被　　　告　財政部台灣省南區國稅局
代　表　人　乙○○　局長
訴訟代理人　丁　○
　　　　　　丙○○○
　　　　　　己○○
上列當事人間因請求退稅事件，原告不服財政部中華民國96年1
月24日台財訴字第09500608890號訴願決定，提起行政訴訟。本
院判決如下：
    主  文
原告之訴駁回。
訴訟費用由原告負擔。
　  事  實
一、事實概要：
    緣被繼承人林胡阿桂於民國（下同）92年3月26日死亡，原
    告甲○○等8人（即繼承人）於92年9月22日辦理遺產稅申報
    ，業經被告所屬高雄縣分局核定遺產總額為新台幣（下同）
    59,364,786元，遺產淨額39,529,470元，應納遺產稅額10,
    717,725元，原告並申請分期繳納，應納遺產稅額分12期繳
    納，已於95年3月9日繳納完竣。嗣原告於95年6月16日以被
    繼承人林胡阿桂所遺坐落高雄市○○區○○段13小段1452地
    號土地（以下簡稱系爭土地）其遺產價值計算錯誤為由，依
    稅捐稽徵法第28條規定，申請更正應納遺產稅，並請求退還
    溢繳稅款。案經被告所屬高雄縣分局以95年10月4日南區國
    稅高縣一字第095005512 4號函轉被告95年9月26日南區國稅
    審二字第0950121572號函釋影本否准更正。原告不服，提起
    訴願，亦遭駁回，遂提起本件行政訴訟。
二、兩造聲明：
  (一)原告聲明求為判決：
    (1)訴願決定及原處分均撤銷。
    (2)被告應准作成退還溢繳稅款之處分。
　　(3)訴訟費用由被告負擔。
  (二)被告聲明求為判決：
    如主文所示。
三、兩造主張之理由：
  甲、原告主張之理由：
    1.本件被繼承人林胡阿桂之系爭土地於74年間，被列為高雄
    　市第25期市地重劃區，重劃前原有土地面積1,556平方公
      尺，75年7月28日重劃公告確定，受分配面積866平方公尺
      ，較原有土地減少670平方公尺，其減少原因係依平均地
      權條例第60條及市地重劃實施辦法第21條規定抵付重劃之
      共同負擔，依據高雄市政府地政處折價計算之負擔金額共
      計2,069,576元（其中公共設施用地負擔1,556,224元、費
      用負擔金額513,352元）。
    2.財政部67年8月2日台財稅字第35163號函：「遺產土地訂
      有三七五租約者，依平均地權條例第77條規定，（耕地三
      七五減租條例第17條第2項），按公告現值3分之1予以減
      除後辦理估價。」又財政部67年8月21日台財稅字第35638
      號函：「遺產中都市土地訂有三七五租約者，如被繼承人
      死亡後，其繼承人已將土地收回，並給予原租人補償者，
      不論其實際補償費若干，該項遺產土地之估價，仍應依照
      本部67台財稅第35163號函規定，按公告現值予以減除3分
      之1後計算，以免增加徵納雙方困擾。」另財政部74年5月
      7日台財稅字第15604號函：「被繼承人遺產土地訂有三七
      五租約者，其土地價值之計算，依本部67年8月21日台財
      稅字第35163號函規定，應按公告現值3分之1予以減除後
      辦理估價。倘納稅義務人於申報遺產稅時，未提出租約主
      張扣除，迨繳清稅款並辦理繼承登記後始提出申請，經查
      明屬實者，仍應准按上揭部函規定重核退稅。」以上財政
      部函令乃係依據平均地權條例第77條規定所為之解釋，而
      原告依同條例第60條規定，要求遺產之重劃土地，就公告
      現值減除已被政府折價抵付之「公共設施用地負擔」1,55
      6,224元，二者法理相同，然竟遭被告駁回，顯有違公平
      原則。再就實質課稅原則而言，財政部74年4月12日台財
      稅字第770082463號函：「遺產土地如為違章建築占用，
      致其價值顯著低落經查屬實者，由稅捐稽徵機關依照實際
      價格予以核估課稅。」另該部84年2月14日台財稅字第841
      607031號函：「關於遺產土地被違章建築占用，致其價值
      顯著低落經查屬實者，應由稽徵機關依土地實際被占用面
      積、占用情況，自行依實際價格予以核估課稅，‧‧‧。
      」準此，本件訴願機關駁回原告訴願之決定，亦極端違背
      行政程序法第6條平等原則及第9條禁止恣意原則之規定。
    3.依照平均地權條例第46條規定，直轄市或縣市政府每年編
      制土地現值表公告一次，作為主管機關審核土地移轉現值
      之依據。故每年每筆土地，只有一個公告現值，作為土地
      買賣、贈與、繼承移轉及徵收土地補償之依據，從而在課
      稅方面，不論課徵遺產稅、贈與稅或土地增值稅，均以公
      告土地現值為基礎，分別計算遺產價值、贈與價值或土地
      漲價數額，予以課稅。如再深入分析，土地公告現值之內
      涵要素，依照平均地權條例第36條第2項、第38條第1項、
      土地稅法第30條、第31條及財政部94年3月31日台財稅第
      00000000000號函發佈之土地增值稅繳款書格式中之公告
      土地現值欄觀之，其大抵有三：第一：按物價指數調整後
      之原地價總額；第二：改良土地費用；第三：漲價總數額
      。基此：(Ａ)在買賣移轉計算土地增值稅時，其計算公式
      ：移轉現值總額－按物價指數調整後原地價總額－改良土
      地費用＝土地漲價總數額。(Ｂ)如為繼承移轉時，計算遺
      產價值之公告土地現值，原告依數學邏輯重新排列：按物
      價指數調整後原地價總額＋改良土地費用＋土地漲價總數
      額＝繼承移轉現值總額。是繼承移轉時，凡重劃之土地應
      減除「公共設施用地負擔」之理由如下：一依土地稅法第
      31條第1項第2項規定，改良土地費用包括土地重劃費用在
      內。二重劃費用又可分為(1)公共設施用地負擔及(2)費用負
      擔。其負擔早經政府在辦理重劃時，以未建築土地相抵付
      ，原告為彰顯問題癥結，要求系爭土地就繼承移轉現值應
      減除已被政府強制充公之「公共設施用地負擔」1,556,22
      4元，對於如此簡單之數學邏輯，詎料竟被被告拒絕，並
      遭財政部駁回訴願，殊令人驚駭。
    4.又土地經重劃後，被折價抵付之公共設施用地負擔，於重
      劃後業經闢為道路、溝渠、兒童遊樂場、鄰里公園、廣場
      、綠地、國民小學、國民中學、停車場、零售市場，且其
      產權已登記為「公有」。原告所有之系爭土地於重劃後被
      折抵之土地早已化為烏有不存在，豈可再視為繼承遺產時
      之遺產（即公告土地現值總額中「已支付之土地改良費用
      」），而課徵遺產稅。另重劃後分配之土地，年年雖有增
      值，惟是項增值，已充分含蓋在公告土地現值三要素中之
      「漲價總數額」內，並已列入遺產課稅，如果被繼承人未
      死亡而出賣時，該項增值即應課徵土地增值稅，原告未享
      有任何不法利益，政府亦未損失任何稅收。
    5.又遺產稅之課徵係針對被繼承人死亡時所遺留之財產，數
    　位化估算其價值計徵，故應就實質課稅原則予以核課，始
    　為正確。本件被告以被繼承人遺留之重劃土地依遺產及贈
    　與稅法第10條規定，按公告現值核課遺產稅，而未顧及其
    　他行政法之規定參酌估計財產價值，訴願決定亦採與被告
    　相同之見解，殊不可取。換言之，經重劃之土地，應以公
    　告現值為基礎，減除公告現值內已被政府充公之公共設施
    　用地負擔，始為確實之土地價值，否則，則屬浮列遺產，
    　溢課遺產稅。
    6.憲法規定人民有「依法」納稅之義務，惟因憲法規定往往
    　抽象，故必須賴個別「行政法」加以具體化，始能達到憲
    　法規範之意旨。而上開所謂「依法」，以本件而言，其所
    　依之「法」應包括遺產及贈與稅法、平均地權條例、土地
    　稅法、市地重劃實施辦法等，這些法規相互間具有相融性
    　、互補性，在無相互抵觸之情形下，縱然課稅標的有所不
    　同，仍俱有相互適用之餘地。原告就上述行政法規定之「
    　公告現值」深入分析其內涵要素及依數學邏輯，證明被繼
    　承人死亡時之系爭土地「公告現值」含有「改良土地費用
    　」（亦即被充公並已登記為「公有」之公共設施用地負擔
    　）已非屬被繼承人之遺產，應自公告現值內予以減除，以
    　符確實原則，乃為合法見解。惟財政部及被告卻偏離主題
    　，以遺產稅係就「財產狀態」課稅，土地增值稅則係就「
    　經濟財產增加」課稅等說詞，混淆視聽，試問此與原告之
    　主張有何關聯？又遺產土地訂有三七五租約者，其價值應
    　減除3分之1辦理估價，係基於平均地權條例第77條及三七
      五減租條例之規定而來，本件原告基於同例第60條第1項
      及市地重劃實施辦法第21條第1項第1款規定，要求被告減
      除已被政府充公之公共設施用地負擔，法理絕對相同。被
      告及財政部指原告有誤解云云，係屬信口開河。
  乙、被告主張之理由：
    1.查重劃費用，係土地所有人施以勞力資本之土地改良費用
      ，致使土地漲價，非土地之自然漲價，應自其土地移轉現
      值減除，再計算其土地漲價總數，核計其土地增值稅額，
      自屬合理。惟查系爭土地為高雄市政府第25期重劃土地，
      其土地分配成果經該府以75年6月26日高市府地劃字第180
      68號公告自75年6月28日起至75年7月28日止30日期滿確定
      。土地所有權人林胡阿桂重劃後分配為新庄段四小段1452
      號面積為866平方公尺，權利範圍2/4；又該系爭土地已於
      85年5月25日與重劃後取得同地段1501地號土地同時辦理
      共有物分割，被繼承人取得新庄段四小段1452號面積為86
      6平方公尺，權利範圍為1/1。本件系爭遺產土地價值之估
      價，依遺產及贈與稅法第10條第1項及第3項規定，以重劃
      後（持有至死亡日）之土地面積及被繼承人死亡時之公告
      現值為準，尚無違誤。
    2.次查，財政部67年8月2日台財稅字第35163號函釋，遺產
      土地訂有三七五租約者，依實施都市平均地權條例第56條
      規定按申報地價3分之1予以減除後估計該遺產土地之價值
      ，茲以上項條例業於66年2月2日修正公布實施，自應依平
      均地權條例第77條規定，按公告現值3分之1予以減除後辦
      理估價。係因訂有三七五租約者，於終止租約收回耕地時
      ，土地所有權人須依上述法條規定，應就申請終止租約當
      期之公告土地現值，預計土地增值稅，並按該公告土地現
      值減除預計土地增值稅後餘額3分之1給予補償，故遺產土
      地訂有三七五租約者其價值自然減少公告現值3分之1。按
      租稅法定主義，是租稅之徵免均須法律明文規定；租稅之
      課徵，在租稅法定主義之下，應以具備課稅構成要件為前
      提。而認定課稅構成要件及就租稅法之解釋上，如發生法
      律形式、名稱或外觀（即實際上存在之事實），與真實之
      事實、實態或經濟負擔（即事實上存在之事實）有所不同
      時，則租稅課稅之基礎應依事實存在之實質為斷，此即為
      租稅法學通稱之「實質課稅原則」。查本件系爭高雄市○
      ○區○○段13小段1452地號土地，繼承時並無訂立三七五
      租約，或有被違章建築占用情事，故無法比照或核實課稅
      。是被告所屬高雄縣分局依遺產及贈與稅法第10條規定，
      按被繼承人死亡時公告土地現值核算被繼承人遺產價值，
      並無不合。
  理  由
一、按「遺產及贈與財產價值之計算，以被繼承人死亡時或贈與
    人贈與時之時價為準；‧‧‧。第一項所稱時價，土地以公
    告土地現值或評定標準價格為準；房屋以評定標準價格為準
    。」為遺產及贈與稅法第10條第1項及第3項所明定。
二、本件被繼承人林胡阿桂於92年3月26日死亡，原告甲○○等8
    人（即繼承人）於92年9月22日辦理遺產稅申報，業經被告
    所屬高雄縣分局核定遺產總額59,364,786元，遺產淨額39,5
    29,470元，應納遺產稅額10,717,725元，原告並申請分期繳
    納，應納遺產稅額分12期繳納，已於95年3月9日繳納完竣。
    嗣原告於95年6月16日以被繼承人林胡阿桂，所遺坐落高雄
    市○○區○○段13小段1452地號系爭土地，其遺產價值計算
    錯誤為由，依稅捐稽徵法第28條適用法令錯誤或計算錯誤，
    申請更正應納遺產稅，並請求退還溢繳稅款。案經被告所屬
    高雄縣分局以95年10月4日南區國稅高縣一字第0950055124
    號函轉被告95年9月26日南區國稅審二字第0950121572號函
    釋影本否准更正，此有被告遺產稅核定通知書、高雄縣分局
    以95年10月4日南區國稅高縣一字第0950055124號函、被告9
    5年9月26日南區國稅審二字第0950121572號函及原告申請書
    附於原處分卷可稽，洵堪認定。而原告提起本件訴訟，無非
    主張：系爭土地課徵遺產稅，其計算移轉現值時應參酌遺產
    中有三七五租約土地，其估計應按現值減除3分之1之法理，
    並類推適用平均地權條例第60條及市地重劃實施辦法第21條
    第1項第1款減除改良費中「公共設施用地負擔金額」之規定
    ，就系爭土地減除已被政府強制充公之「公共設施用地負擔
    」1,556,224元，始為合理云云，資為爭執。
三、經查，原告以在買賣移轉土地而計算土地增值稅時，其計算
    公式為：「移轉現值總額－按物價指數調整後原地價總額－
    改良土地費用＝土地漲價總數額」，並依此公式反推如為繼
    承移轉土地時，則計算遺產價值之公告土地現值為：「繼承
    移轉現值總額＝按物價指數調整後原地價總額＋改良土地費
    用＋土地漲價總數額」，進而主張其繼承系爭土地時之移轉
    現值總額內因含有改良土地費用，而改良土地費用中屬「公
    共設施用地負擔」部分，早已依平均條例第60條規定強制抵
    付而不存在，故就繼承之遺產中焉有再對該部分課徵遺產稅
    之道理？惟查，土地增值稅之課徵，乃因土地自然增值，係
    全體社會共同創造所致，就地主而言，屬不勞而獲之利得，
    依據憲法第143條之規定，應由國家對於土地所有人所享之
    自然增值以課徵土地增值稅之方式收歸公有，即所謂漲價歸
    公。而重劃費用，係土地所有人施以勞力資本之土地改良費
    用，致使土地漲價，非屬土地之自然漲價，故應自其土地移
    轉現值減除，再計算其土地漲價總數，核計其土地增值稅額
    ，乃屬當然。至遺產稅之課徵係針對被繼承人死亡時之「財
    產狀態」課徵，其遺產價值之估價，依遺產及贈與稅法第10
    條第1項及第3項規定，係以被繼承人死亡時之時價為準，而
    所稱「時價」，土地則以公告土地現值或評定標準價格為準
    ，即無土地增值稅須減除利得之考量。申言之，土地增值稅
    係針對「經濟財產增加」而課稅，而遺產稅則係針對被繼承
    人死亡時之「財產狀態」而課徵，二者稅捐客體並不相同，
    不容混為一談。查本件系爭高雄市○○區○○段13小段（配
    合地政整合系統作業，原段名為新庄段4小段）1452地號系
    爭土地遺產價值之估價，依上開說明，係以重劃後（持有至
    死亡日）之土地面積及被繼承人死亡時之公告現值為準，故
    而土地所有權人雖須負擔土地重劃費用，然因負擔費用所減
    少之土地面積之價值亦未列入遺產課徵遺產稅，則原告援引
    土地增值稅核課之原理，進而主張繼承移轉時，凡重劃之土
    地應減除「公共設施用地負擔」，容有誤會，委無足採。
四、再者，財政部67年8月2日台財稅字第 35163號函釋，遺產土
    地訂有三七五租約者，依平均地權條例第77條規定，按申報
    地價3分之1予以減除後估計該遺產土地之價值。此係因訂有
    三七五租約者，於終止租約收回耕地時，土地所有權人須依
    上述法條規定，應就申請終止租約當期之公告土地現值，預
    計土地增值稅，並按該公告土地現值減除預計土地增值稅後
    餘額3分之1給予補償承租人，故遺產土地訂有三七五租約者
    其價值自然減少公告現值3分之1。惟本件系爭土地並未訂有
    三七五租約，故無申請終止租約須預計土地增值稅並減除3
    分之1的問題，則原告訴稱本件市地重劃費用應與三七五租
    約土地減除3分之1法理相同，自遺產土地價值中扣除「公共
    設施用地負擔金額」，同有誤解，亦無可採。是被告所屬高
    雄縣分局依遺產及贈與稅法第10條規定，按被繼承人死亡時
    公告土地現值核算系爭土地遺產價值而課予遺產稅，依法尚
    無不合。
五、綜上所述，原告依稅捐稽徵法第28條適用法令錯誤或計算錯
    誤，申請更正應納遺產稅，並請求退還溢繳稅款，經被告予
    以否准，並無違誤。訴願決定遞予維持，亦無不合。原告起
    訴意旨求為撤銷，並請求被告應准作成退還溢繳稅款之處分
    ，為無理由，應予駁回。又本件事證已臻明確，兩造其餘攻
    擊防禦方法，均核與本件判決結果不生影響，爰不一一論述
    ，附此敘明。
六、據上論結，本件原告之訴為無理由，依行政訴訟法第200條
    第2款、第98條第3項前段，判決如主文。
中　　華　　民　　國　　96　　年　 　5　　月　 23  　 日
                  第三庭審判長法  官　邱政強
                              法  官　李協明
                              法  官　詹日賢
以上正本係照原本作成。
如不服本判決，應於判決送達後20日內向本院提出上訴書狀，其
未表明上訴理由者，應於提起上訴後20日內向本院提出上訴理由
書（須按對造人數附繕本）；如於本判決宣示或公告後送達前提
起上訴者，應於判決送達後20日內補提上訴理由書（須附繕本）
。未表明上訴理由者，逕以裁定駁回。
提起上訴應預繳送達用雙掛號郵票7份（每份34元）。
中　　華　　民　　國　　96　　年　 　5　　月　 23  　 日
　　　　　　　　　　　　　　　書記官  蔡玫芳
